【裁判字號】    97,上易,72
【裁判日期】    971104
【裁判案由】    拆屋還地
【裁判全文】
臺灣高等法院臺中分院民事判決          97年度上易字第72號
上  訴  人  甲○○
上  訴  人  乙○○
共同訴訟代理人  吳榮昌律師
共同複  代理人  陳世川律師
被  上訴人  臺灣省臺中農田水利會
法定代理人  丙○○
訴訟代理人  蔣志明律師
複  代理人  楊榮富律師
複  代理人  陳俊偉律師
上列當事人間請求拆屋還地事件，上訴人對於民國96年10月31日
臺灣臺中地方法院96年度重訴字第 127號第一審判決提起上訴，
本院於97年10月21日言詞辯論終結，判決如下：
    主  文
上訴駁回。
前項駁回部分拆除地上物及返還土地之履行期間為壹年。
第二審訴訟費用由上訴人甲○○負擔二十二分之一，餘由上
訴人乙○○負擔。
    事實及理由
一、按判決書內應記載之事實，得引用第一審判決。當事人提出
    新攻擊或防禦方法者，應併記載之。判決書內應記載之理由
    ，如第二審關於攻擊或防禦方法之意見及法律上之意見與第
    一審判決相同者，得引用之；如有不同者，應另行記載。關
    於當事人提出新攻擊或防禦方法之意見，應併記載之。民事
    訴訟法第 454條定有明文。本件經核第一審之判決所認定之
    事實及為上訴人敗訴之理由，並無不合，應予維持，茲引用
    第一審記載之事實及理由，並就上訴人上訴理由補充理由，
    合先敘明。
二、乙○○上訴意旨略以：被上訴人所受利益與上訴人所受損害
    相較，於客觀上顯不相當，上訴人所受損害遠超過被上訴人
    所受利益，說明如下：(1)查上訴人占用被上訴人所有之系爭
    土地僅21平方公尺（約6.35坪），面積狹小，不能單獨建築
    ，依當地之市價每平方公尺新台幣（下同）3 萬元左右計算
    ，上訴人所受損害不過63萬元，尚非巨大。且被上訴人主張
    收回遭上訴人占用之上開土地後另有他用，惟被上訴人自始
    並未說明收回上開土地有何用處，亦未提出關於收回上開土
    地後之任何規劃設計（如出租、出售、建屋…等），復不肯
    將上開土地出租或出售上訴人，是被上訴人空言收回上開土
    地後另有規劃，顯不可採。(2)按上訴人所有之房屋為一鋼筋
    水泥之三層樓房，其價值匪淺，而上訴人於民國93年在該土
    地上增建工程時業已花費 270萬2616元，斯時被上訴人並無
    任何反對意見，今若要求上訴人須拆除部分建物，先不論技
    術上是否可能僅將上訴人所占用之部分拆除而不損及房屋結
    構，縱使可行，拆除及重建工程則需花費 164萬6000元，所
    費不貲，此有方啟超建築師出具之工程概算書可資為證。換
    言之，若強迫上訴人須拆除土地上之建物，上訴人所受損害
    將高達434萬8616元（2,702,616＋1,646,000元＝4,348,616
    元）。(3)次查，被上訴人所有之系爭土地界址曲折，並非原
    審所認定的「與鄰地界址本為平整之直線」，雖可單獨供建
    築使用，但無法充分達使用之目的，必定會造成曲折部分無
    法完整建築的浪費，而上訴人所占用之土地是位於被上訴人
    所有之系爭土地曲折部分，並不妨礙被上訴人系爭土地之整
    體利用，被上訴人取回該土地無可供大用。綜上所述，被上
    訴人所受利益與上訴人所受損害相較，於客觀上顯不相當，
    被上訴人之權利行使已構成權利濫用，從而被上訴人本於民
    法第 767條規定，對上訴人請求拆屋還地，在社會觀念上，
    已悖離所有權之目的，超出其機能範圍，而為權利濫用，故
    其訴於法律上即無予以保護之必要，應予駁回等語。
三、甲○○上訴意旨略以：查上訴人占用被上訴人所有之系爭土
    地僅 1平方公尺，面積狹小，不能單獨建築，當地之市價至
    多不過 3萬元左右，而上訴人所有之房屋為一鋼筋水泥之三
    層樓房，其價值匪淺，是為了區區約三萬元之利益而須拆除
    價值頗高之三層樓房屋，則上訴人所受損害與被上訴人所受
    利益相較，於客觀上顯不相當。再者，執行拆除上開房屋時
    ，技術上是否可能僅將上訴人所占用之部分拆除，而可不損
    及房屋結構亦值懷疑。且被上訴人所有之系爭土地界址曲折
    ，並非原審所認定的「與鄰地界址本為平整之直線」，雖可
    單獨供建築使用，但無法充分達使用之目的，必定會造成曲
    折部分無法完整建築的浪費，而上訴人所占用之土地是位於
    被上訴人所有之系爭土地曲折部分，並不妨礙被上訴人系爭
    土地之整體利用，被上訴人取回該土地無可供大用。是揆諸
    前揭說明，被上訴人之權利行使已構成權利濫用，從而被上
    訴人本於民法第 767條規定，對上訴人請求拆屋還地，在社
    會觀念上，已悖離所有權之目的，超出其機能範圍，而為權
    利濫用，故其訴於法律上即無予以保護之必要，應予駁回云
    云。
四、被上訴人上訴後補陳：上訴人原佔用之土地面積較大，於原
    審辯論終結前已將部分佔用土地自行返還予伊，本件有無權
    利濫用自不能以原審判決之面積為認定之依據。系爭土地使
    用分區為住宅區，可供建築使用，如許上訴人建物占用系爭
    土地，則系爭土地將成不規則之狀態，不利於整體開發；伊
    之請求，並無權利濫用之情形等語。
五、得心證之理由：
    本件被上訴人所有之系爭土地遭上訴人乙○○、甲○○原佔
    用之土地分別為24平方公尺、87平方公尺，此有台中市中山
    地政事務所複丈成果圖可憑，嗣經上訴人乙○○、甲○○自
    行返還部分占用之土地，尚無權占有有如附圖G、H、I 斜線
    部分所示之1、6、15平方公尺土地。上訴人所有之系爭土地
    與鄰地界址本為平整之直線，上訴人遭占用之土地如全數收
    回後，本可依其規劃，就系爭土地為整體之利用，如許上訴
    人甲○○、乙○○之建物分別占用部分之土地，則系爭土地
    將呈現不規則之狀態，顯然有害及被上訴人就系爭土地之使
    用價值，是上訴人甲○○、乙○○所有建物占用系爭土地之
    面積雖僅 1平方公尺及21平方公尺，惟既足以影響被上訴人
    就系爭土地之整體利用價值，被上訴人據此請求上訴人甲○
    ○、乙○○拆屋還地，其所能獲取之利益自不得僅以上訴人
     2人目前占用之面積予以核算，而應以被上訴人本得就系爭
    土地為整體使用開發之整體利用價值為判斷之依據，又上訴
    人告甲○○、乙○○所有之建物占用系爭土地之位置均在其
    房屋之角落，並非位於房屋之中心結構部分，以目前科技之
    進行，拆除技術亦日新月異，縱將上訴人甲○○、乙○○占
    用系爭土地部分之建物拆除，不必然即會發生損及房屋結構
    安全之情形，上訴人辯稱被上訴人行使權利有濫用之情形，
    即無從遽以採納。上訴人所有系爭建物占用系爭土地既無正
    當權源，被上訴人訴請上訴人拆除系爭建物，並返還所占用
    之土地，尚無不合。
六、綜上所述，被上訴人訴請上訴人拆除如附圖所示G、H、I 斜
    線部分所示之1、6、15平方公尺建物，並將占用之土地返還
    被上訴人，依法有據，應予准許。原審為被上訴人勝訴之判
    決，核無違誤，上訴意旨指摘原判決不當，求予廢棄改判，
    為無理由，應予駁回其上訴。又按判決所命之給付，其性質
    非長期間不能履行，或斟酌被告之境況，兼顧原告之利益，
    法院得於判決內定相當之履行期間或命分期給付，民事訴訟
    法第 396條第一項定有明文。查被上訴人請求上訴人等拆除
    地上物（房屋），其性質非長期間不能履行，並兼顧被上訴
    人之利益，兩造各就履行期間均未陳明特定期間，本院認為
    以壹年履行期間，較為允當，為此並定壹年之履行期間，併
    此敘明。
七、本件事證已臻明確，兩造其餘攻擊防禦方法均不影響本判決
    之結果，爰不逐一論述，併予敘明。
八、據上論結，本件上訴為無理由，依民事訴訟法第449條第1項
    、第85條第1項但書、第454條、第396條，判決如主文。
中    華    民    國    97    年    11    月     4    日
              民事第三庭  審判長法  官  陳照德
                                法  官  曾謀貴
                                法  官  李平勳
以上正本係照原本作成。
不得上訴。
                                書記官  江丞晏
中    華    民    國    97    年    11    月     4    日


司法院資訊處製作；財團法人民間司法改革基金會備份。
